【裁判字號】    92,重上,46
【裁判日期】    920909
【裁判案由】    確認抵押債權不存在
【裁判全文】
臺灣高等法院高雄分院民事判決  九十二年度重上字第四六號
      上  訴  人  乙○○
      訴訟代理人  林夙慧律師
      被  上訴人  高雄縣橋頭鄉農會
      法定代理人  甲○○
      訴訟代理人  黃榮作律師
當事人間確認抵押權不存在事件，上訴人對於中華民國九十二年三月二十八日臺灣高
雄地方法院九十一年訴字第三五八六號第一審判決提起上訴，本院於九十二年八月廿
六日言詞辯論終結，判決如下：
      主      文
上訴駁回。
第二審訴訟費用由上訴人負擔。
      事實及理由
一、上訴人主張：上訴人與訴外人顏登滿前於民國八十三年五月二十日以其所有坐落
    高雄縣橋頭鄉○○○段第二七三之六號土地及其上建物九十、九十一建號，即門
    牌號碼高雄縣橋頭鄉○○村○○路五八、五八之一號不動產（以下簡稱系爭房地
    ），向被上訴人設定最高限額抵押權新台幣（下同）六百萬元（以下簡稱系爭抵
    押權），並借款二百五十萬元，但該二百五十萬元已於九十一年六月三日清償完
    畢，借據並已取回。系爭抵押權所擔保之債權已因清償而不存在，被上訴人竟拒
    不辦理系爭抵押權塗銷登記。上訴人乃於九十一年六月十日以高雄地方法院郵局
    第三七八七號存證信函要求被上訴人辦理系爭抵押權塗銷登記，詎被上訴人竟僅
    塗銷訴外人顏登滿所有坐落高雄縣橋頭鄉○○○段第二七三之六號土地建物九十
    一建號，即門牌號碼高雄縣橋頭鄉○○村○○路五八之一號不動產之抵押權設定
    登記，就上訴人所有系爭房地部分之系爭抵押權登記則拒不辦理塗銷。雖該系爭
    抵押權設定契約之其他約定事項雖約定「立抵押設定契約書人（擔保物提供人）
    所提供之本抵押物之擔保範圍包括債務人，擔保物提供人對於抵押權人高雄橋頭
    鄉農會為擔保，對該農會現在（抱括過去所負，現在尚未清償），將來所負之借
    款、票據、保證、損害賠償等以及其他一切債務，即在本抵押權設定契約書所定
    債權本金最高限額以內之清償及其利息、遲延利息、違約金、執行抵押權費用及
    因債務不履行而發生之全部損害之賠償」等語。惟該條款為定型化契約條款，違
    反誠信原則，對消費者顯失公平。依消費者保護法第十一條第二項、第十二條第
    一項、第二項第二款之規定，應為無效。又依民法第二百四十七條之一規定，因
    前揭其他約定事項之約定無異使保證人一時為保，終生作保，且須擔負主債務人
    過去，現在、將來全部一切債務，顯然使上訴人拋棄權利，加重保證人責任，而
    與誠信原則有違，為此訴請判決：(一)確認上訴人與被上訴人間之最高限額六百萬
    元之抵押權不存在。(二)被上訴人應將上訴人所有坐落高雄縣橋頭鄉○○○段第二
    七三之六地號、面積一三三平方公尺，持分全部，及其地上建物九十建號，即門
    牌號碼高雄縣橋頭鄉○○村○○路五八號，總面積七三點八四平方公尺，持分全
    部，於八十三年五月二十五日在高雄縣岡山地政事務所以八十三年岡字第００八
    六六二號設定登記之最高限額抵押權六百萬元，存續期間自八十三年五月十七日
    至一一三年五月十六日止之抵押權登記塗銷。被上訴人則以：上訴人雖於九十一
    年六月三日全數清償其本人之借款，惟上訴人於八十三年五月二十日設定系爭抵
    押權後，於八十六年八月二十一日為訴外人顏秋菊向被上訴人借款一百四十萬元
    之連帶保證人。於八十六年十二月二十六日為訴外人顏秋菊向被上訴人借款一百
    三十萬元之連帶保證人。於八十六年九月十九日為訴外人顏忠林向被上訴人借款
    三百五十萬元之連帶保證人。而訴外人顏秋菊、顏忠林之不動產經被上訴人聲請
    原法院強制執行取償後，尚積欠四百零六萬二千三百十五元，而依雙方簽訂之抵
    押權設定契約書之其他約定事項規定，上訴人既為連帶保證人，則保證債務亦在
    系爭抵押權擔保之範圍，被上訴人之抵押權即尚屬存在。且依本件抵押權設定之
    其他約定事項第一項之約定觀之，足見兩造立約時，契約文字業已明確表示最高
    限額抵押權，其擔保之權利範圍包括抵押權存續期間內，被上訴人與上訴人所生
    之保證債務在內。而最高限額抵押權之抵押人於設定抵押權之前，既早已預料其
    所負抵押擔保責任之最高限額，則抵押物可能遭受最高限額額度之抵押權實行之
    危險，亦早為抵押人所預見，故對抵押人並無不測之損害可言。本件抵押權設定
    契約書其他約定事項第一項之約定並無與其所排除不予適用之任意規定之立法意
    旨顯相矛盾之情形存在，亦無加重他方當事人之責任，使他方當事人拋棄權利或
    限制其行使權利之問題。且最高限額抵押權為我國法律所承認，而保證債務在最
    高限額抵押權約定之範圍內，事至尋常，從未聞有違反民法或消費者保護法而歸
    於無效者，故上訴人所為之上開抗辯實無理由，上訴人亦無訴請塗銷系爭抵押權
    之權利等語資為抗辯。
二、本件原審對於上訴人之請求，判決上訴人敗訴。上訴人聲明不服，上訴聲明求為
    判決：(一)原判決廢棄。(二)確認上訴人向被上訴人借貸最高限額六百萬元之抵押權
    不存在。被上訴人應將坐落高雄縣橋頭鄉○○○段第二七三之六地號，面積一三
    三平方公尺，持分全部之土地及其上建號第九十號建物即門牌為高雄縣橋頭鄉○
    ○村○○路五十八號，總面積七三．八四平方公尺，持分全部，於八十三年五月
    二十日在高雄縣岡山地政事務所以八十三年岡字第００八六六二號登記之權利價
    值最高限額六百萬元，存續期間自八十三年五月十七日至一一三年五月十六日止
    之抵押權登記予以塗銷。(三)第一、二審訴訟費用由被上訴人負擔。被上訴人則答
    辯聲明：(一)上訴駁回。(二)第二審訴訟費用由上訴人負擔。
三、上訴人及訴外人顏登滿於八十三年五月二十日提供坐落高雄縣橋頭鄉○○○段二
    七三之六地號，及其上建物建號九十、九十一號，即門牌號碼高雄縣橋頭鄉○○
    村○○路五八號、五八之一號不動產供擔保，由被上訴人設定最高限額六百萬元
    之抵押權，並借款二百五十萬元，該借款業於九十一年六月三日清償完畢，借據
    並已取回。被上訴人並已塗銷訴外人顏登滿所有前揭土地上之建物，建號九十一
    號即門牌號碼高雄縣橋頭鄉○○村○○路五八之一號不動產之抵押權設定登記，
    又上訴人於設定系爭抵押權後，復於八十六年八月二十一日為訴外人顏秋菊向被
    上訴人借款一百四十萬元之連帶保證人。於八十六年十二月二十六日為訴外人顏
    秋菊向被上訴人借款一百三十萬元之連帶保證人。於八十六年九月十九日為訴外
    人顏忠林向被上訴人借款三百五十萬元之連帶保證人，而訴外人顏秋菊、顏忠林
    之不動產經強制執行取償後，目前尚積欠被上訴人借款共四百零六萬二千三百十
    五元之事實，有上訴人提出之系爭房地登記簿謄本、借據、原法院民事執行處強
    制執行金額計算書分配表影本在卷可憑，並為兩造所不爭執，自堪信為真實。
四、按所謂最高限額之抵押契約，係指所有人提供抵押物，與債權人訂立在一定金額
    之限度內，擔保現在已發生及將來可能發生之債權之抵押權設定契約而言。此種
    抵押權所擔保之債權，除訂約時已發生之債權外，即將來發生之債權，在約定限
    額之範圍內，亦為抵押權效力所及。雖抵押權存續期間內已發生之債權，因清償
    或其他事由而減少或消滅，原訂立之抵押契約依然有效，嗣後在存續期間內陸續
    發生之債權，債權人仍得對抵押物行使權利（參閱最高法院六六年台上字第一０
    九七號判例）。又抵押權所擔保之債權，其種類及範圍，屬於抵押權之內容，依
    法應經登記，始生物權之效力，但如因內容過於冗長，登記簿所列各欄篇幅不能
    容納記載，可以附件記載，作為登記簿之一部分。因此關於最高限額抵押權所擔
    保之債權，雖未記載於土地登記簿，然於聲請登記時提出之最高限額抵押權設定
    契約書，有該項債權之記載書，此契約書既作為登記簿之附件，自為抵押權效力
    所及（參閱最高法院八四年台上字第一九六七號判例）。經查為本件系爭最高限
    額抵押權效力所及之系爭抵押權設定契約書之其他約定事項第一項約定載明：「
    立抵押權設定契約書人（擔保物提供人）所提供之本抵押物之擔保範圍包括債務
    人，擔保物提供人對抵押權人高雄縣橋頭鄉農會為擔保，對該農會現在（包括過
    去所負，現在尚未清償）將來所負之借款、票據、保證、損害賠償等以及其他一
    切債務，即在本抵押權設定契約書所定債權本金最高限額以內之清償及其利息、
    遲延利息、違約金、執行抵押權費用以及因債務不履行而發生之全部損害之賠償
    」。此有該抵押權設定契約書影本一份在卷可憑（見原審卷第三六頁至第三九頁
    ），則其已明確表示系爭最高限額抵押權所擔保之權利範圍包括抵押權存續期間
    內，被上訴人與上訴人間之保證債務在內，應無疑義。而上訴人於設定系爭最高
    限額抵押權予被上訴人後，復自願擔任訴外人顏秋菊、顏忠林向被上訴人借款之
    連帶保證人，其應已預料除負其本身抵押擔保貸款之債務清償責任外，系爭抵押
    物並且可能因其對訴外人顏秋菊、顏忠林所負連帶保證責任，而遭受系爭最高限
    額額度抵押權實行之危險。而此既屬上訴人所可預見之情事，對上訴人即抵押人
    即無不測之損害可言。又系爭最高限額抵押權設定契約書其他約定事項第一項之
    約定，尤屬前揭最高限額抵押權法律性質上所必然之結果，而無加重他方當事人
    之責任，或使他方當事人拋棄權利或限制其權利行使及違反誠信原則之問題，上
    訴人主張依民法第二百四十七條之一規定，系爭其他約定事項第一項之約定應屬
    無效云云，應不足採信。
五、至於上訴人雖另主張：就系爭抵押權設定契約內容及其所附之其他約定事項，被
    上訴人既從未交付上訴人審閱，且辦理抵押權設定之前代書顏登順亦未交付契約
    內容予上訴人審閱，從而系爭抵押權設定契約（定型化契約）之訂立，即有違反
    消費者保護法第十一條第一項、第十二條第一項、第二項第二款之規定，應屬無
    效云云，然此已為被上訴人所否認。又依最高法院九十二年度台上字第四二九號
    判決意旨：「林榮雄等四人既授權鐘義雄依被上訴人之規定辦理系爭抵押權之設
    定登記，鐘義雄又早已審閱知曉系爭抵押權設定契約及其他約定事項之詳細內容
    ，自難謂林榮雄等四人無合理之審閱期間，契約條款應屬無效。」（見本院卷第
    四二頁所附最高法院九十二年度台上字第四二九號判決全文），又證人即上訴人
    委託辦理系爭最高限額抵押權設定登記手續之代書顏登順（八十三年五月時，顏
    某並任被上訴人之公設代書）亦到庭供證：系爭抵押權設定契約書是伊所寫，當
    初乙○○（上訴人）確實有委託我辦理，上訴人當時有到場，上訴人看完（內容
    ）之後，才把印章交給伊蓋等語（見本院卷第六十四頁）。本件上訴人既授權代
    書顏登順依被上訴人之規定辦理系爭抵押權之設定登記，顏登順又早已審閱知曉
    系爭抵押權設定契約及其他約定事項之詳細內容，自難謂上訴人無合理之審閱期
    間，契約條款仍屬無效。消費者保護法施行細則第十一條第一項雖規定：「企
    業經營者與消費者訂立定型化契約前，應有三十日以內之合理期間，供消費者審
    閱全部條款內容」。而該施行細則係在系爭抵押權設定契約簽訂日（即八十三年
    五月十七日）後之八十三年十一月二日始發布，亦無適施行細則之情形。又系爭
    抵押權設定契約書之其他約定事項第一項之約定，其內容並無違誠信原則，亦無
    對消費者顯失公平等情形，已如前述，是上訴人主張依消費者保護法第十一條第
    二項、第十二條第一項、第二項第二款等規定，認該約定無效云云，亦屬無理由
    。
六、綜上所述，原審因認上訴人於八十三年五月間設定系爭最高限額抵押權後，嗣分
    別於八十六年間在最高限額抵押權有效存續期間內擔任訴外人顏秋菊、顏忠林向
    被上訴人借款之連帶保證人，而訴外人顏秋菊、顏忠林二人目前合計尚積欠被上
    訴人借款四百零六萬二千三百十五元，未為清償，則該債務自屬系爭最高限額抵
    押權擔保之範圍內，系爭最高限額抵押權既尚有擔保之債務存在，其有所依附而
    得存在甚明，從而上訴人訴請確認系爭最高限額抵押權不存在，並塗銷該抵押權
    ，為無理由，而判決駁回其訴，經核尚無不合。上訴論旨仍執陳詞，指摘原判決
    不當，求予廢棄改判，非有理由，應予駁回。
七、據上論結，本件上訴為無理由，依民事訴訟法第四百四十九條第一項、第七十八
    條，判決如主文。
中      華      民      國    九十二    年      九      月      九      日
                                      臺灣高等法院高雄分院民事第一庭
~B1審判長法官  黃金石
~B2法      官  魏式璧
~B3法      官  吳登輝
正本係照原本作成。
如對本判決上訴，須於判決送達後二十日內向本院提出上訴狀，其未表明上訴理由者
，應於上訴後二十日內向本院提出上訴理由書（均須按他造當事人之人數附繕本）。
上訴時應提出委任律師或具有律師資格之人之委任狀，並依附註條文規定辦理。
中      華      民      國    九十二    年      九      月     十二     日
~B法院書記官  梁美姿
附註：
民事訴訟法第四百六十六條之一：
對於第二審判決上訴，上訴人應委任律師為訴訟代理人，但上訴人或其法定代理人具
有律師資格者，不在此限。
上訴人之配偶、三親等內之血親、二親等內之姻親，或上訴人為法人、中央或地方機
關時，其所屬專任人員具有律師資格並經法院認為適當者，亦得為第三審訴訟代理人。
第一項但書及第二項情形，應於提起上訴或委任時釋明之。
                                                                    Ａ


司法院資訊處製作；財團法人民間司法改革基金會備份。
